ACORDAO-COMPLETO-2444125

ACÓRDÃO 8927/2021 ATA 24/2021 - SEGUNDA CÂMARA

VISTOS, relatados e discutidos estes autos de tomada de contas especial instaurada pelo Ministério do Turismo (MTur) em desfavor de José Cavalcanti Júnior, como então prefeito de Arcoverde - PE (gestão: 2009-2012) , diante da impugnação dos dispêndios inerentes ao Convênio n.º 703500/2009 destinado à realização do projeto intitulado como "Festa de São Pedro" sob o valor original de R$ 330.000,00 pelo aporte de R$ 300.000,00 em recursos federais e de R$ 30.000,00 em recursos da contrapartida, tendo a vigência do ajuste sido estipulada para o período de 29/5 a 28/10/2009;
ACORDAM os Ministros do Tribunal de Contas da União, reunidos na Sessão da 2ª Câmara, ante as razões expostas pelo Relator, em:
9.1. rejeitar as correspondentes alegações de defesa oferecidas por José Cavalcanti Alves Júnior;
9.2. julgar irregulares as contas de José Cavalcanti Alves Júnior nos termos dos arts. 16, III, alíneas "b" e "c", 19, caput, e 23, III, da Lei n.º 8.443, de 1992, para condená-lo ao pagamento do correspondente débito, com a atualização monetária e os juros de mora calculados desde as datas informadas até o efetivo recolhimento, fixando-lhe o prazo de 15 (quinze) dias, contados da notificação, para que comprove perante o Tribunal, nos termos do art. 214, III, "a", do RITCU, o recolhimento da referida dívida em favor do Tesouro Nacional, na forma da legislação em vigor, sob as seguintes condições:
	Data da Ocorrência
	Valor Original (em R$) 

	30/6/2009
	31.818,50

	30/6/2009
	68.182,50

9.3. aplicar em desfavor de José Cavalcanti Alves Júnior a multa prevista no art. 57 da Lei n.º 8.443, de 1992, sob o valor de R$ 20.000,00 (vinte mil reais) , fixando-lhe o prazo de 15 (quinze) dias, contados da notificação, para que comprove, perante o Tribunal, nos termos do art. 214, III, "a", do RITCU, o recolhimento da referida dívida ao Tesouro Nacional, com a devida atualização monetária, na forma da legislação em vigor;
9.4. autorizar, caso requerido, nos termos do art. 26 da Lei n.º 8.443, de 1992, e do art. 217 do RITCU, o parcelamento das dívidas fixadas por este Acórdão em até 36 (trinta e seis) parcelas mensais e sucessivas, com a devida atualização monetária e os correspondentes acréscimos legais, esclarecendo ao responsável que a falta de pagamento de qualquer parcela importará no vencimento antecipado do saldo devedor, nos termos do art. 217, § 2º, do RITCU, sem prejuízo das demais medidas legais;
9.5. autorizar, desde logo, a cobrança judicial das dívidas fixadas por este Acórdão, nos termos do art. 28, inciso II, da Lei n.º 8.443, de 1992, com o eventual pedido cumulativo, se for o caso, de condenação por improbidade administrativa, diante do não atendimento à notificação; informando nesse ponto que, como a malsinada irregularidade configuraria a eventual conduta dolosa no sentido de efetivamente assumir o risco de facilitar, permitir ou concorrer para que pessoa física ou jurídica privada incorpore ou utilize rendas, verbas ou valores integrantes do acervo patrimonial da administração pública, sem a observância das formalidades legais ou regulamentares aplicáveis, resultando no eventual ilícito doloso de improbidade administrativa causador do aludido prejuízo ao erário, nos termos, por exemplo, do art. 10, I e II, da Lei n.º 8.429, de 1992, a eventual prescrição da ação de ressarcimento ao erário não subsistiria, estando esse entendimento em plena consonância com a jurisprudência fixada pelo STF no bojo do RE 852.475-SP, com o trânsito em julgado a partir de 6/12/2019, diante da Tese de Repercussão Geral n.º 897; e
9.6. enviar a cópia do presente Acórdão, com o Relatório e o Voto, à Procuradoria da República no Estado de Pernambuco, nos termos do art. 16, § 3º, da Lei n.º 8.443, de 1992, para o ajuizamento das ações civis e penais cabíveis.

Tomada de Contas Especial instaurada pelo Ministério do Turismo (MTur) em desfavor de José Cavalcanti Alves Júnior, como então prefeito de Arcoverde  PE (gestão: 2009-2012), diante da total impugnação dos dispêndios inerentes ao Convênio n.º 703500/2009 destinado à realização do projeto intitulado como Festa de São Pedro sob o valor original de R$ 330.000,00 pelo aporte de R$ 300.000,00 em recursos federais e de R$ 30.000,00 em recursos da contrapartida, tendo a vigência do ajuste sido estipulada para o período de 29/5/2009 a 28/10/2009.

Segunda Câmara

Município de Arcoverde - PE.

3. Responsável: José Cavalcanti Alves Júnior (CPF XXX.873.444-XX).

13.1. Ministros presentes: Bruno Dantas (Presidente) e Raimundo Carreiro.
13.2. Ministros-Substitutos convocados: Marcos Bemquerer Costa e André Luís de Carvalho (Relator).

ANDRÉ DE CARVALHO

Trata-se de tomada de contas especial instaurada pelo Ministério do Turismo (MTur) em desfavor de José Cavalcanti Júnior, como então prefeito de Arcoverde - PE (gestão: 2009-2012) , diante da impugnação dos dispêndios inerentes ao Convênio n.º 703500/2009 destinado à realização do projeto intitulado como "Festa de São Pedro" sob o valor original de R$ 330.000,00 pelo aporte de R$ 300.000,00 em recursos federais e de R$ 30.000,00 em recursos da contrapartida, tendo a vigência do ajuste sido estipulada para o período de 29/5 a 28/10/2009.
2.	Após a análise final do feito, a Auditora Federal Lisie Alves Campanaro lançou o seu parecer conclusivo à Peça 25, com a anuência dos dirigentes da Secex-TCE (Peças 25 e 26) , nos seguintes termos:
" (...) HISTÓRICO
2. Os recursos previstos para implementação do objeto do referido convênio foram orçados no valor total de R$ 330.000,00 (peça 1, p. 31) , com a seguinte composição: R$ 30.000,00 de contrapartida da Convenente e R$ 300.000,00 à conta do Concedente, liberados mediante a Ordem Bancária 2009OB800798 de 26/6/2009, no valor individual de R$ 300.000,00 (peça 1, p. 45) .
3. A documentação da prestação de contas do convênio em tela foi analisada pela Coordenação - Geral de Monitoramento, Fiscalização e Avaliação de Convênios do MTur, por meio das seguintes notas técnicas: Parecer de Análise de Prestação de Contas 747/2010, 20/4/2010 (peça 1, p. 56-61) ; Nota Técnica de Reanálise 1643/2010, 8/12/2010 (peça 1, p. 66-71) ; Nota Técnica de Reanálise 068/2011, 17/10/2011 (peça 1, p. 89-93) ; Nota Técnica de Reanálise 0190/2012, 12/6/2012 (peça 1, p. 95-99) e a Nota Técnica de Reanálise Financeira 0810/2013, 11/12/2013 (peça 1, p. 126-130) . Esta última nota técnica opinou pela reprovação da prestação de contas, ensejando glosa integral das despesas do convênio decorrentes de irregularidade na execução financeira.
4. O fundamento para a instauração da tomada de contas especial, conforme apontado na Nota Técnica de Reanálise Financeira 0810/2013, de 11/12/2013, foi a impugnação das contratações de artistas, decorrente da irregularidade na execução financeira do objeto avençado. (peça 1, p. 128-129) .
5. Por meio dos Ofícios 1621/2010 (peça 1, p. 63) ; 0444/2012 (peça 1, p. 94) ; 5201- 5202/2013 (peça 1, p. 123-125) ; e 005/2014/2014/CEPCT/SPOA/SE/MTur (peça 1, p. 141) , o Ministério do Turismo notificou o responsável e o município de Arcoverde/PE das ressalvas financeiras, embora a convenente tenha enviado os esclarecimentos e documentação correspondentes (peça 1, p. 65, 72-75, 77-88, 103-111 e 136-140) . As análises processadas pelo órgão concedente glosaram todas as tentativas de saneamentos dos autos.
6. Diante do não saneamento das irregularidades apontadas e da não devolução dos recursos, instaurou-se a tomada de contas especial. No relatório de tomada de contas especial (peça 1, p. 179-183) , consta que a convenente efetuou recolhimento da importância de R$ 676,78 (peça 1, p. 55) , concluindo-se que o prejuízo importaria no valor total dos recursos repassados, menos o recolhimento efetuado, imputando-se a responsabilidade ao Sr. José Cavalcanti Alves Júnior, ex-prefeito do município de Arcoverde/PE na gestão 2009-2012, uma vez que ele foi o gestor do convênio.
7. O relatório de auditoria 1121/2015 da Controladoria Geral da União (peça 1, p. 207-210) também chegou às mesmas conclusões. Após serem emitidos o Certificado de Auditoria, o Parecer do Dirigente e o Pronunciamento Ministerial (peça 1, p. 211, 212 e 219) , o processo foi remetido a esse E. Tribunal.
8. Foi realizada, no âmbito do TCU, diligência ao Ministério do Turismo para que encaminhasse a documentação referente à prestação de contas do referido convênio (peça 5) . Na instrução anterior (peça 12) , foi feito o exame conjunto de três processos que tinham as mesmas irregularidades constatadas pelo controle interno do correspondente ministério (MTur) e chanceladas pela Controladoria Geral da União (CGU) , à época das ocorrências dos fatos. No primeiro bloco, foram analisados os TC´s Processo 018.567/2015-0, Processo 018.545/2015-7 e Processo 019.222/2015-7 (presente processo) .
9. A percepção que se chegou, na instrução de citação (peça 12) , foi a de que, quando se analisam os dados e informações das referidos TCEs, emergem fortes indícios de formação de cartel entre as empresas intermediárias, que cotam preços para as prefeituras e estas as contratam com inexigibilidade de licitação, já que, segundo a tese argumentativa das convenentes, não há possibilidade de competição e, com isso, seria inviável a realização de processo licitatório. Contudo, há contradições nessa afirmação, quando há cotação de preços de várias empresas atravessadoras de shows artísticos e de bandas musicais, assim como, quando as convenentes firmam avenças com essas agenciadoras de eventos musicais, não o fazem com o empresário exclusivo dos artistas e das bandas, nem diretamente com os próprios cantores e representante de bandas.
10. Assim, o fundamento para a presente instauração da tomada de contas especial, conforme apontado na Nota Técnica de Reanálise Financeira 0810/2013, 11/12/2013 (peça 8, p. 188-192) , foi a impugnação total das despesas, em razão da contratação das atrações artísticas mediante cartas de exclusividade fornecidas pelas empresas Luan Promoções e Eventos Ltda. e Neves e Silva Eventos e Produções Ltda., cujos contratos de exclusividade entre as referidas empresas e o artista e as bandas não foram apresentados na prestação de contas correspondente. 
11. Em resposta à diligência realizada por meio do Ofício 1303/2016-TCU/SECEX-PE, de 23/8/2016, o Chefe da Assessoria Especial de Controle Interno do MTur, por meio do Oficio 1188/2016/AECI/MTur, de 16/9/2016 (peça 7, p. 1) , encaminhou a documentação de peças 7 e 8, p. 1-292 e 1-242, cuja análise a persistência de várias lacunas no sentido de demonstrar a correta aplicação dos recursos públicos. O Ministério do Turismo comunicou, na oportunidade, a reprovação das contas do Convênio 703500/2009, em face das ocorrências registradas na Nota Técnica de Reanálise Financeira 0810/2013, 11/12/2013 (peça 8, p. 188-192) .
12. Mesmo tendo sido realizados os pagamentos às empresas Luan Promoções e Eventos Ltda., Neves e Silva Eventos e Produções Ltda., Aboutit Comunicação Ltda., totalizando o montante dos recursos do convênio (R$ 330.000,00) , a título de despesa com shows e serviços de divulgação, foi registrado, na instrução de citação, que o ex-gestor municipal não apresentou a seguinte documentação para provar a execução do objeto do Convênio 703500/2009 (apresentações artísticas do cantor Zé Ramalho e das bandas Garota Safada, Magníficos, Carol & Forrozão Capim e Território Nordestino, consoante os termos do Convênio 703500/2009 (peça 1, p. 25-42) e legislação atinente à espécie:
a) fotografia, filmagem ou matérias de repercussão pós-evento (publicação em jornais, revistas ou reportagens televisivas) que comprovassem a realização do evento; 
b) fotografia, filmagem ou matérias de repercussão pós-evento que comprovassem a utilização da logomarca do MTur;
c) fotografias/filmagens e/ou material pós evento que comprovassem a realização das apresentações dos cantores (Zé Ramalho e das bandas das bandas Garota Safada, Magníficos, Carol & Forrozão Capim e Território Nordestino) , no evento proposto; 
d) Justificativa de preço (inciso III, artigo 26 da Lei Federal 8.666/93) , com a comprovação através de documentação, relativa a shows anteriores com características semelhantes, que evidencie que o valor a ser pago ao artista seja aquilo que recebe regularmente ao longo do exercício ou em um evento específico;
e) justificativa da escolha do artista (inciso II do artigo 26 da Lei Federal 8.666/93) , demonstrando sua identificação com o evento, bem como a razoabilidade do valor e o interesse público envolvidos;
f) atesto da realização do evento por servidor efetivo do Órgão (artigo 67 da Lei 8.666/93) .
g) não comprovou a exclusividade na contratação de artistas e bandas por inexigibilidade, porquanto contratou as empresas Luan Promoções e Eventos Ltda., e Neves e Silva Eventos e Produções Ltda., como intermediárias do cantor Zé Ramalho e das bandas Garota Safada, Magníficos, Carol & Forrozão Capim e Território Nordestino, sem que aquelas tenham apresentado legítima documentação para provar que tinha exclusividade na contratação dessas, pois as intermediárias demonstraram possuir apenas autorização que confere exclusividade somente para os dias correspondentes à apresentação dos artistas e é restrita à localidade do evento, documentos esses que, conforme dispõe o Acórdão 96/2008-TCU-Plenário, não se assemelham às cartas de exclusividade, as quais não restringem a exclusividade e a localidade nem a dia de evento específicos;
h) não comprovação do pagamento dos respectivos cachês artísticos aos artistas e bandas contratados, tendo vista que não houve a contratação direta de profissional do setor artístico diretamente com o próprio artista ou por meio de seu empresário exclusivo, contrariando o disposto no art. 25, inciso III, da Lei 8.666/199, colocando em dúvida de que o objeto pactuado foi executado e os pagamentos foram integralmente realizados com recursos do Convênio 703500/2009 (peça 1, p. 25-42) ;
i) notas fiscais e recibos não foram emitidos em nome dos artistas e das bandas e assinadas por seus representantes legais ou pelos seus empresários exclusivos, devendo essa representação ou exclusividade ser registrada em cartório;  
j) as empresas Luan Promoções e Eventos Ltda., Neves e Silva Eventos e Produções Ltda., Aboutit Comunicação Ltda. receberam os pagamentos alusivos ao Processo 004/2009 de Inexigibilidade (peça 7, p. 54-61) por intermédio dos documentos contábeis (peça 7, p. 85-93) , tendo emitido para tal fim as Notas Fiscal de Serviços 0038; 0237 e 02351 (peça 7, p. 79-81) ; sem a apresentação de contrato de exclusividade, nos moldes do Acórdão 96/2008-TCU-Plenário, para fundamentar a ausência de procedimento licitatório, conforme descrito na Nota Técnica de Reanálise Financeira 0810/2013, 11/12/2013 (peça 8, p. 188-192) , e colaborando com a irregularidade constatada no ato de inexigibilidade, uma vez que se apresentou como representante exclusivo dos artistas e das bandas sem o ser de fato; e
k) cobrança de taxa de administração dissimulada (Convênio 703500/2009, peça 1, p. 30 e 40) por parte dos agenciadoras dos eventos (Luan Promoções e Eventos Ltda., e Neves e Silva Eventos e Produções Ltda) , contrariando o § 2º do art. 25 da Lei 8.666/93 e os termos da avença firmada entre representantes empresariais e a convenente (cláusulas terceira, inc. II, alínea 'hh' e décima sexta, inc. I) , considerando o thema probandum que não eram representantes exclusivos dos artistas e das bandas contratados, mas que figuravam como meros intermediários, auferindo vantagens indevidas, nos contratos firmados com a Prefeitura Municipal de Arcoverde/PE, sendo que os pagamentos realizados para execução desses contratos foram com recursos públicos do convênio em questão (peça 8, p. 60-62) .
13. Constatou-se, assim, contratação por indevida inexigibilidade de licitação, contrariando o disposto no art. 25, inciso III, da Lei 8.666/1993, resultando em desobediência à obrigatoriedade de licitação prevista no art. 2º da referida legislação. 
14. Sobre a responsabilidade, concluiu-se que as empresas Luan Promoções e Eventos Ltda. (CNPJ: 05.102.456/0001-86) e Neves e Silva Eventos e Produções Ltda. (CNPJ: 08.724.472/0001-07) deveriam responder, visto que os recursos lhe foram repassados, conforme provam as notas fiscais de R$ 220.000,00 (peça 7, p. 79) e R$ 35.000,00 (pela 7, p. 81) e os comprovantes bancários (peça 7, p. 181-182) acostados aos autos, sem a comprovação da efetiva execução dos serviços.
15. Poderia ser contratado em tais casos o próprio artista e bandas, diretamente, por inexigibilidade, desde que atendidos os critérios da fundamentação da contratação e da consagração do artista nos moldes em que insculpidos na Lei 8.666/1993, desde que apresentadas as devidas justificativas e a real vantajosidade da contratação, para o interesse público e para os fins aos quais se destinava.
16. Assim, concluiu-se pela citação solidária das empresas Luan Promoções e Eventos Ltda. (CNPJ: 05.102.456/0001-86) , Neves e Silva Eventos e Produções Ltda. (CNPJ: 08.724.472/0001-07) e Aboutit Comunicação Ltda. (CNPJ: 04.975.518/0002-78/04.925.518/0001-97) , com o Sr. José Cavalcanti Alves Júnior, ex-prefeito do município de Arcoverde/PE na gestão 2009-2012, conforme transcrito abaixo:
 (...) 
17. Na sequência, foi proferido pronunciamento da Subunidade, cujo entendimento foi parcialmente distinto quanto ao encaminhamento da citação, conforme trechos transcritos a seguir (peça 13, p. 2-6) : 
 (...) 
18. Após pronunciamento favorável da Unidade no sentido de acompanhar a proposta formulada pela Subunidade (peça 14) , foi enviado o ofício de citação 0471/2018-Secex-PE (peça 19) , com ciência de recebimento acostada à peça 23, tendo havido pedido de prorrogação de prazo (peça 20) . A resposta foi apresentada ao TCU e acostada aos autos à peça 22.  
EXAME TÉCNICO
19. Cabe ressaltar que não foi efetuada a análise dos pressupostos de procedibilidade da IN/TCU 71/2012 na instrução anterior, assim, para que fique devidamente registrado, verifica-se que não houve o transcurso de mais de dez anos desde o fato gerador sem que tenha havido a notificação dos responsáveis pela autoridade administrativa federal competente (art. 6º, inciso II, c/c art. 19 da IN/TCU 71/2012, modificada pela IN/TCU 76/2016) , uma vez que as despesas impugnadas foram realizadas em 30/6/2009 e os responsáveis foram notificados nos anos de 2010, 2012 a 2014, conforme já destacado no item 5 da presente instrução. 
20. De igual modo, o valor atualizado do débito apurado (sem juros) em 1º/1/2017 é superior a R$ 100.000,00, na forma estabelecida nos arts. 6º, inciso I, e 19 da IN/TCU 71/2012, modificada pela IN/TCU 76/2016) . Portanto, a TCE estava assim devidamente constituída e foi instruída devidamente. 
Alegações de defesa apresentadas pelo procurador do Sr. José Cavalcanti Alves Junior (peça 22) 
Das razões defensivas
21. O procurador do responsável inicia seus argumentos no sentido de alegar ocorrência de prescrição do direito de instauração da TCE, haja vista os valores referentes ao convênio terem sido disponibilizados em conta corrente do Município em 26/6/2009, enquanto a citação da TCE ocorreu em 20/3/2018, correspondendo a um lapso de tempo de mais de cinco anos. Alega que tendo a instauração da TCE sido iniciada em 2018, quando a liberação do recurso ocorreu em 2009, teria se operado a prescrição quinquenal do direito ao exercício do poder de polícia pela Administração. Sobre o assunto em questão, cita o teor do Informativo 581 do STJ (peça 22, p. 2-4) . 
22. Destaca, ainda, o julgamento do RE 669.069/MG (peça 22, p. 5-8) , que teria firmado a tese de que 'É prescritível a ação de reparação de danos à Fazenda Pública decorrente de ilícito civil' e o alcance da norma inserta no art. 37, §5º da CF. Faz menção, ainda, a decisões perfilhadas pelos Tribunais Regionais Federais (peça 22, p. 8-10) , que fazem referência ao prazo prescricional para a instauração de TCE de cinco anos. Com base nos argumentos apresentados, defende que, transcorridos quase nove anos entre a realização do repasse dos valores do convênio e a ordem de citação acerca da TCE, restaria demonstrada a ocorrência da prescrição (peça 22, p. 10) . 
Do mérito 
23. O procurador do responsável inicia suas alegações dizendo que as atrações de São Pedro foram divulgadas e que aconteceram no tempo e forma inseridos no plano de trabalho, haja vista serem as comemorações na cidade abarcadas por Santo Antônio, São João e São Pedro. Assim, embora existam coincidências com as divulgações da Festa de São João, defende que houve de igual forma anúncios alusivos à Festa de São Pedro, no ano de 2009. Alega que nos autos constam documentos que refletem sua realização, como declarações das emissoras de rádio, clubes de serviços e da sociedade organizada, de modo que pela junção dos eventos não se poderia presumir a sua não ocorrência (peça 22, p. 11) . 
24. Quanto à realização dos pagamentos das bandas 'Carol e Forrozão Capim' e 'Território Nordestino', alega que o responsável não participou da contratação e do pagamento, haja vista terem sido feitos pelas Secretarias de Turismo e Finanças do Município. Defende que não há dúvidas quanto à realização dos shows pelas bandas, pois constam dos autos provas de realização, como fotografias e análises realizadas por sites que cobriram os eventos (peça 22, p. 11) . 
25. O procurador menciona a existência de decisão proferida pelo TRF 5ª Região, de 15/12/2017, que entendeu pela inexistência de irregularidade na contratação, por intermediário, de bandas musicais (peça 22, p. 12) , bem como decisão do STJ, 25 20/5/2016, quanto à constatação de ausência de dolo e fato típico, não havendo responsabilização por improbidade administrativa (peça 22, p. 13) . Entende, portanto, que, tendo ocorrido os shows, não há sentido em determinar devolução integral dos valores pagos às atrações, por implicar em enriquecimento ilícito da administração e aplicabilidade dos princípios constitucionais da proporcionalidade e razoabilidade (peça 22, p.13) . 
26. Com base nisso, requer que lhe seja informado sobre a data em que ocorrerá a sessão de julgamento, haja vista a intenção de realização de defesa oral; o acolhimento da preliminar da prescrição aventada; no mérito o acolhimento da impugnação para julgamento das contas regulares com ressalvas; alternativamente, haja vista ter sido demonstrada a realização do evento que seja imputado ao responsável multa; juntada posterior de provas e documentos em nome da verdade material e realização de perícias, diligências e constatações para fins de alcance da percepção concreta dos fatos (peça 22, p. 14) .
Análise das alegações de defesa 
Da Prescrição e das notificações 
27. Em relação à alegada prescrição da pretensão punitiva, o TCU, em reiteradas deliberações, tem externado o entendimento de que não se aplicam aos processos de controle externo os prazos prescricionais previstos em normas que regulam a ação punitiva movida pela Administração Pública Federal no exercício do poder de polícia (Lei 9.873/1999) , ou que disciplinam a cobrança de dívidas passivas da União, dos Estados e dos Municípios, (Decreto 20.910/32) .
28. De fato, face à inexistência de normativo específico acerca da prescrição das sanções no âmbito dos processos de competência deste Tribunal, a jurisprudência tem se consolidado no sentido de que se aplicam, analógica e subsidiariamente, as disposições do Código Civil Brasileiro (Acórdãos 771/2010, 474/2011 e 828/2013, todos do Plenário) , usando, dessa forma, o prazo decenal.
29. Assim, conforme Acórdão 1441/2016-TCU-Plenário, Relator Benjamin Zymler, que uniformizou a jurisprudência acerca dessa questão, a prescrição da pretensão punitiva do Tribunal subordina-se ao prazo geral de prescrição indicado no art. 205 do Código Civil, que é de dez anos, contado da data de ocorrência da irregularidade sancionada, nos termos do art. 189 do Código Civil, sendo este prazo interrompido pelo ato que ordenar a citação, a audiência ou a oitiva do responsável. Logo, nos casos em tela, ocorreu a prescrição da pretensão punitiva, dado que os fatos são anteriores a 2006 e o ato de ordenação da citação foi de 16/7/2018 (peça 63) .
30. Já a respeito da prescrição do débito, cabe reproduzir análise extraída do relatório antecedente ao Acórdão 1449/2018-TCU-Plenário, de relatoria do Ministro Vital do Rêgo, que bem retrata o entendimento desta Corte de Contas a respeito do tema, à luz de recentes entendimentos do STJ e STF:
 (...) 
31. Deve-se registrar que o Supremo Tribunal Federal, no âmbito do RE 636886/AL, fixou o seguinte enunciado para o Tema 899: 'É prescritível a pretensão de ressarcimento ao erário fundada em decisão de Tribunal de Contas'. Porém, essa decisão do STF alcança tão somente a fase judicial de execução do título extrajudicial, não atingindo os processos de controle externo em trâmite no TCU, conforme orientação sufragada pelo Acórdão 6589/2020-TCU-Segunda Câmara, da relatoria do Ministro Raimundo Carreiro. 
32. Aliás, da ementa do julgado do STF, constou que: 'A pretensão de ressarcimento ao erário em face de agentes públicos reconhecida em Acórdão do Tribunal de Contas prescreve na forma da Lei 6.830/1980 (Lei de Execução Fiscal) '. Portanto, até o trânsito em julgado do acórdão condenatório do TCU, permanece imprescritível a pretensão de ressarcimento ao erário decorrente da instauração da tomada de contas especial, conforme enunciado de Súmula 282 do TCU ('As ações de ressarcimento movidas pelo Estado contra os agentes causadores de danos ao erário são imprescritíveis') .
33. Sendo assim, nota-se que não cabe razão à responsável, posto que a decadência não se aplica ao processo de controle externo e o débito é imprescritível.
34. Vale ressaltar, conforme acima mencionado, não ter ocorrido a prescrição da pretensão punitiva do TCU para efeitos de aplicação de sanção (multa) para os débitos ocorridos, conforme Acórdão 1441/2016-TCU-Plenário, relatado pelo Exmo. Ministro Benjamim Zymler, que uniformizou a jurisprudência acerca dessa questão, uma vez que os fatos ocorreram em 2009 e o ato ordenador das citações é de 7/3/2018 (peça 14) e que o prazo geral de prescrição é aquele indicado no art. 205 do Código Civil, que é de 10 anos, podendo, portanto, serem aplicadas as sanções previstas na Lei 8.443/1992.
Do mérito 
35. Convém relembrar que foram firmados o Convênio 703500/2009 (peça 1, p. 25-42) , tendo por objeto a realização do Projeto 'Festa de São Pedro', com vigência estipulada para o período de 29/5/2009 a 28/10/2009; e o Convênio 703522/2009, tendo por objeto 'Festa de são João - O Reisado Encantado', que vigorou de 2/6/2009 a 28/9/2009, praticamente concomitantes.  Como já comentado no pronunciamento da Subunidade (peça 13) , essa informação é relevante, pois as festividades foram comemoradas em datas muito próximas, o que certamente levou ao aproveitamento da estrutura física e de divulgação dos dois eventos, causando estranheza a celebração de dois convênios distintos para tanto. Por isso, tal situação causou a impugnação de parte de despesas pelo próprio MTur. 
36. Desse modo, não se discute, no processo, se houve ou não a realização das Festas em si, como mencionado pelo procurador do responsável. Os itens relativos à divulgação do Projeto 'Festa de São Pedro' foram glosados no valor total de R$ 75.000,00 (rádio, R$ 36.000,00; carro de som, R$ 7.500,00; e TV, R$ 31.500,00) , por considerar que 'TODAS as ações de divulgação foram as mesmas aprovadas no Convênio 703522/2009, também firmado com o MTur' (peça 1, p. 92) , havendo sobreposição de ações.  
37. Como demonstrado no pronunciamento da Subunidade (peça 13, p. 2) , ao se cotejar os itens de divulgação do Convênio 703500/2009 (peça 1, p. 156-157) com os do Convênio 703522/2009 (peça 9) , restou clara a duplicidade de ações citada acima, não justificando o pagamento em dobro pela única diferenciação de que a divulgação da festa de São Pedro se iniciaria no dia 1/6, enquanto que a de São João se daria do dia 2/6 a 29/6/2009. Desse modo, considera-se correta a impugnação de tais despesas, sendo responsável exclusivo o Sr. José Cavalcanti Alves Júnior, ex-prefeito de Arcoverde/PE, tendo sido o subscritor do termo da avença (peça 8, p. 1-3) , na condição de gestor máximo da entidade convenente, e se obrigado a garantir a correta execução do objeto acordado, bem como a regular aplicação dos recursos.  
38. Quanto à não comprovação das apresentações das bandas 'Carol e Forrozão Capim' e 'Território Nordestino', como já abordado no mesmo pronunciamento, viu-se que foi embasada pela ausência dos shows no vídeo enviado ao Mtur. Entretanto, com base nos esclarecimentos prestados pelo gestor ainda na fase interna do processo sobre a efetiva realização dos eventos, chegou-se à conclusão, no mesmo pronunciamento, de que, não havendo notícias ou indícios da não apresentação das bandas previstas no evento, foi possível considerar tais elementos aptos a afastar a hipótese de sua inexecução (peça 13, p. 3) . 
39. Por outro lado, no que tange à impugnação das despesas com apresentações musicais, em virtude de sua contratação mediante processo de inexigibilidade de licitação tomado por base em cartas de exclusividade para dia e local certos, tem-se que considerar o entendimento do Tribunal esposado nos Acórdão 1435/2017-TCU-Plenário e 2649/2017-TCU-Plenário, ambos da relatoria do Ministro Vital do Rêgo, transcritos abaixo: 
'Acórdão 1435/2017-TCU-Plenário
9.1. conhecer da consulta, por atender aos requisitos de admissibilidade; 
9.2. responder ao consulente que: 
9.2.1. a apresentação apenas de autorização/atesto/carta de exclusividade que confere exclusividade ao empresário do artista somente para o (s) dia (s) correspondente (s) à apresentação deste, sendo ainda restrita à localidade do evento, não atende aos pressupostos do art. 25, inciso III, da Lei 8.666/1993, representando impropriedade na execução do convênio; 
9.2.2. do mesmo modo, contrariam o sobredito dispositivo legal as situações de contrato de exclusividade - entre o artista/banda e o empresário - apresentado sem registro em cartório, bem como de não apresentação, pelo convenente, do próprio contrato de exclusividade; 
9.2.3. tais situações, no entanto, podem não ensejar, por si sós, o julgamento pela irregularidade das contas tampouco a condenação em débito do (s) responsável (is) , a partir das circunstâncias inerentes a cada caso concreto, uma vez que a existência de dano aos cofres públicos, a ser comprovada mediante instauração da devida tomada de contas especial, tende a se evidenciar em cada caso, entre outras questões, quando: 
9.2.3.1. houver indícios de inexecução do evento objeto do convênio; ou 
9.2.3.2. não for possível comprovar o nexo de causalidade, ou seja, que os pagamentos tenham sido recebidos pelo artista ou por seu representante devidamente habilitado, seja detentor de contrato de exclusividade, portador de instrumento de procuração ou carta de exclusividade, devidamente registrados em cartório.
Acórdão 2649/2017-TCU-Plenário
9.8. determinar à Secretaria-Geral de Controle Externo (Segecex) que, ao promover o cumprimento do Acórdão 1435/2017-TCU-Plenário, nos casos em que forem apresentados contrato de exclusividade, carta de exclusividade ou instrumento de procuração não registrados em cartório, oriente suas unidades técnicas, sempre que possível, a realizarem procedimentos expeditos, a exemplo de consulta a bases de dados disponíveis ao Tribunal ou a sítios da internet, com vistas a obter informações que comprovem a validade da representação legal do artista contratado, antes de concluir pela ausência de comprovação na aplicação dos recursos, ressalvando que tais procedimentos não substituem a obrigação legal do gestor de trazer aos autos todos os elementos de prova aptos a demonstrar a regularidade das despesas efetuadas; e 
9.9. recomendar ao Ministério do Turismo que, ao promover o cumprimento do Acórdão 1435/2017-TCU-Plenário, nos casos em que forem apresentados contrato de exclusividade, carta de exclusividade ou instrumento de procuração não registrados em cartório, oriente os setores responsáveis pelo exame de prestações de contas de convênios a realizarem, na medida do possível, levantamento de informações, a exemplo de pesquisas junto a bases de dados públicas ou privadas, de acesso público, ou mesmo obtidas junto aos signatários do convênio, entre outros meios possíveis, com vistas a comprovar a validade da representação legal do artista contratado, antes de concluir pela ausência de comprovação na aplicação dos recursos.'
40. Conforme consta do pronunciamento de Subunidade a respeito dos respectivos contratos celebrados entre os artistas e seus representantes exclusivos, abordou-se que as apresentações das bandas 'Carol e Forrozão Capim' e 'Território Nordestino' foram intermediadas pela empresa Neves e Silva Eventos e Produções Ltda. (Idea Promoções & Eventos) , conforme contrato firmado com a Prefeitura de Arcoverde/PE (peça 8, p.1-3) , nos respectivos valores de R$ 20.000,00 e R$ 15.000,00, resultando num valor líquido recebido de R$ 32.725,00, após as retenções de tributos (peça 7, p.90-92) .
41. Entretanto, não foi possível comprovar um vínculo mínimo necessário entre os supostos representantes das bandas (Sra. Carolina Moreira Pereira Carvalho em nome da banda 'Carol e Forrozão Capim' e o Sr. Luciano Vasconcelos da Silva Telles, em nome da banda 'Território Nordestino') com base no contrato de cessão de direitos e obrigações com a empresa Neves e Silva Eventos e Produções Ltda., com o intuito de legitimar os referidos contratos. 
42. Desse modo, à luz dos acórdãos referenciados, não restou estabelecido o nexo de causalidade entre os recursos federais e as apresentações artísticas das bandas 'Carol e Forrozão Capim' e 'Território Nordestino', uma vez que a empresa Neves e Silva Eventos e Produções Ltda. não era representante exclusive das referidas bandas artísticas, configurando-se, assim, a existência de dano aos cofres públicos no valor de R$ 35.000,00, mantendo-se a responsabilidade ao signatário do convênio e ex-prefeito de Arcoverde/PE, Sr. José Cavalcanti Alves Júnior.
43. Quanto à eventual responsabilização da empresa contratada Neves e Silva Eventos e Produções Ltda., foi abordado no pronunciamento da Subunidade que também poderia cogitá-la, uma vez que recebeu recursos federais pagos pela Prefeitura, provenientes do convênio e não comprovou o pagamento feito aos artistas contratados. Entretanto, fez menção aos arts. 174 e 195, do CTN, quanto à prescrição de cinco anos e efeitos sobre a guarda dos documentos correspondentes por parte das empresas. Com isso, concluiu-se que a empresa não teria obrigação contratual ou legal de apresentar e guardar as notas fiscais emitidas por um prazo superior a cinco anos, o que já ocorreu, tendo em vista que o pagamento foi realizado em 3/7/2009 (peça 8, p. 17 e peça 7, p. 90) . Portanto, não tendo como se lhe exigir provas que pudesse comprovar a correta execução física e financeira do objeto do convênio, entendeu-se que não deveria ser responsabilizada solidariamente (Acórdão 10074/2015-TCU-Segunda Câmara) . 
44. Assim sendo, propõe-se que sejam excluídas do polo processual as empresas Luan Promoções e Eventos Ltda. (CNPJ: 05.102.456/0001-86) , Neves e Silva Eventos e Produções Ltda. (CNPJ: 08.724.472/0001-07) e Aboutit Comunicação Ltda. (CNPJ: 04.975.518/0002-78/04925.518/0001-97) . 
CONCLUSÃO
45. Ante os argumentos apresentados e a análise realizada, devem as alegações de defesa do Sr. José Cavalcanti Alves Júnior serem rejeitadas por não terem elidido as irregularidades constatadas, a responsabilidade pelos atos de gestão inquinados, e o débito verificado.
46. Registre-se que não foram evidenciados indicativos de boa-fé do responsável, fato que permite o julgamento de mérito imediato e que a gradação da multa proposta acima deve considerar a gravidade dos fatos cometidos pelo responsável. 
47. Desse modo, tendo em vista as constatações consignadas nas instruções anteriores e nas linhas anteriores desta peça instrutiva, que indicam a ocorrência de irregularidades causadoras de danos ao erário ocasionadas pelo Sr. José Cavalcanti Alves Júnior, e não havendo nos autos elementos que possam atestar a sua boa-fé, devem as contas deste responsável serem julgadas irregulares, sendo ele condenado ao débito apurado descrito no item 17 supra, com fulcro nos termos dos artigos arts. 1º, inciso I, 16, inciso III, alínea 'c', e 19, caput, da Lei 8.443/1992, e com arts. 1º, inciso I, 209, inciso III, 210 e 214, inciso III, do Regimento Interno/TCU (RI/TCU) , com aplicação individual de multa proporcional ao débito, fundamentada no art. 57, da Lei 8.443/1992 c/c o art. 267 do RI/TCU.
48. Como já abordado no item 34 supra, vale ressaltar não ter ocorrido a prescrição da pretensão punitiva do TCU para efeitos de aplicação de sanção (multa) para os débitos ocorridos, conforme Acórdão 1441/2016-TCU-Plenário, relatado pelo Exmo. Ministro Benjamim Zymler, que uniformizou a jurisprudência acerca dessa questão, uma vez que os fatos ocorreram em 2009 e o ato ordenador das citações é de 7/3/2018 (peça 14) e que o prazo geral de prescrição é aquele indicado no art. 205 do Código Civil, que é de 10 anos, podendo, portanto, serem aplicadas as sanções previstas na Lei 8.443/1992
INFORMAÇÕES ADICIONAIS
49. O procurador do responsável requer que lhe seja informado sobre a data em que ocorrerá a sessão de julgamento, haja vista a intenção de realização de sustentação oral.
PROPOSTA DE ENCAMINHAMENTO
50. Ante o exposto, submetem-se os autos à consideração superior, propondo:
50.1 excluir da relação processual as empresas Luan Promoções e Eventos Ltda. (CNPJ 05.102.456/0001-86) , Neves e Silva Eventos e Produções Ltda. (CNPJ: 08.724.472/0001-07) e Aboutit Comunicação Ltda. (CNPJ: 04.975.518/0002-78/04925.518/0001-97) ;
50.2 rejeitar as alegações de defesa do Sr. José Cavalcanti Alves Júnior (CPF: XXX.873.444-XX) ; 
50.3 com fundamento nos termos dos artigos 1º, inciso I, 16, inciso III, alínea 'c', e 19, caput, da Lei 8.443/1992, e com arts. 1º, inciso I, 209, inciso III, 210 e 214, inciso III, do Regimento Interno/TCU julgar irregulares as contas do Sr. José Cavalcanti Alves Júnior (CPF XXX.873.444-XX) , prefeito municipal de Arcoverde/PE na gestão 2009-2012, condenando-o ao pagamento das quantias abaixo especificadas, com a fixação do prazo de 15 (quinze) dias para que comprove perante este Tribunal, em respeito ao artigo 214, inciso III, alínea 'a', do Regimento Interno do TCU, o recolhimento da dívida aos cofres do Tesouro Nacional, atualizada monetariamente e acrescida de juros de mora calculados a partir das datas discriminadas, até a data do recolhimento, abatendo-se na oportunidade a monta eventualmente ressarcida, na forma da legislação em vigor:
	VALOR ORIGINAL (R$) 
	DATA DA OCORRÊNCIA

	31.818,50
	30/6/2009

	68.182,50
	30/6/2009

50.4 aplicar, com fundamento no artigo 57 da Lei 8.443/1992 c/c o artigo 267 do Regimento Interno do TCU, multa ao Sr. José Cavalcanti Alves Júnior (CPF: XXX.873.444-XX) , proporcionalmente ao débito que cometeu, fixando o prazo de 15 (quinze) dias, a partir da notificação, para que, nos termos do artigo 214, inciso III, alínea 'a', do Regimento Interno do TCU, comprove perante este Tribunal o recolhimento aos cofres do Tesouro Nacional do valor atualizado monetariamente desde a data do acórdão até a do efetivo recolhimento, se for pago após o vencimento, na forma da legislação em vigor;
50.5 autorizar, desde logo, nos termos do art. 28, inciso II, da Lei 8.443, de 1992, a cobrança judicial das dívidas, caso não atendida à notificação;
50.6 autorizar, desde logo, o pagamento das dívidas mencionadas nos subitens anteriores, caso solicitado, em até 36 parcelas mensais e consecutivas, nos termos do art. 26 da Lei 8.443, de 1992 c/c o art. 217 do Regimento Interno - TCU, de 2011, fixando ao devedor o prazo de quinze dias, a contar do recebimento da notificação, para comprovar perante o Tribunal o recolhimento da primeira parcela e de trinta dias, a contar da parcela anterior, para comprovar o recolhimento das demais parcelas, devendo incidir sobre cada valor mensal, os encargos legais devidos (débito: juros de mora e atualização monetária; multa: atualização monetária) , na forma prevista na legislação em vigor;
50.7 remeter cópia do acórdão que vier a ser prolatado pelo Tribunal, ao Procurador-Chefe da Procuradoria da República no Estado de Pernambuco, nos termos do art. 209, § 7º, do Regimento Interno/TCU, para ajuizamento das ações cabíveis, informando-lhe que o inteiro teor da deliberação pode ser consultado no endereço http://www.tcu.gov.br/acordaos;
50.8 enviar cópia do Acórdão que vier a ser proferido ao Ministério da Cidadania e ao responsável, para ciência, informando que a presente deliberação, acompanhada do Relatório e do Voto que a fundamenta, está disponível para a consulta no endereço www.tcu.gov.br/acordaos, além de esclarecer que, caso requerido, o TCU poderá fornecer sem custos as correspondentes cópias, de forma impressa."
3.	Enfim, por intermédio do Exmo. Sr. Subprocurador-Geral Paulo Soares Bugarin, o MPTCU anuiu à aludida proposta da unidade técnica, tendo lançado o seu parecer à Peça 27 nos seguintes termos:
" (...) Trata-se de tomada de contas especial instaurada pelo Ministério do Turismo em desfavor do Sr. José Cavalcanti Alves Júnior, ex-prefeito de Arcoverde/PE (gestão 2009-2012) , em razão da impugnação integral das despesas realizadas no âmbito do Convênio 703500/2009, que teve como meta a promoção de evento intitulado 'Festa de São Pedro'.
2. Para a consecução dos objetivos ajustados, foram empregados R$ 330.000,00, sendo que R$ 300.000,00 ficaram sob responsabilidade da União e o restante correspondeu à contrapartida assumida pelo convenente. O plano de trabalho que integrou o pacto previu o custeio de atrações musicais e das ações de divulgação do evento.
3. A irregularidade que ensejou a instauração desta TCE foi a ausência de nexo de causalidade entre os recursos federais conveniados e o objeto executado, uma vez que não foi comprovado que os artistas contratados receberam os cachês referentes às apresentações realizadas. Conforme consta dos autos, os músicos foram contratados por intermédio das empresas Luan Promoções e Eventos Ltda. e Neves e Silva Eventos e Produções Ltda., as quais foram contratadas pela Prefeitura por meio de inexigibilidade de licitação, ainda que não fossem as representantes exclusivas dos artistas.
4. No que concerne às despesas relacionadas à publicidade da festividade, não foram apresentados elementos probatórios necessários para demonstrar o regular emprego da verba destinada à essa finalidade, que ficou sob responsabilidade da empresa Aboutit Comunicação Ltda., cujos serviços totalizaram R$ 75.000,00.
5. Ingressos os autos nesta Corte, a unidade técnica diligenciou o MTur com o objetivo de requerer toda a documentação que constou no processo de prestação de contas do ajuste. Como resposta, foram autuados os elementos que constam das peças 7 e 8.
6. Ao examinar tal material, o auditor instrutor também observou que o ex-gestor deixou de apresentar a seguinte documentação necessária para demonstrar a regularidade da execução física do convênio em tela (apresentações artísticas do cantor Zé Ramalho e das bandas Garota Safada, Magníficos, Carol & Forrozão Capim e Território Nordestino) :
i) fotografia, filmagem ou matérias de repercussão pós-evento (publicação em jornais, revistas ou reportagens televisivas) que comprovassem a realização do evento e a utilização da logomarca do MTur;
ii) pesquisas ou justificativas para os preços contratados, com a comprovação através de documentação, relativa a shows anteriores com características semelhantes, que evidencie que o valor a ser pago ao artista seja aquilo que recebe regularmente ao longo do exercício ou em um evento específico;
iii) não comprovação do pagamento dos respectivos cachês artísticos aos artistas e bandas contratados, tendo em vista que não houve a contratação direta de profissional do setor artístico diretamente com o próprio artista ou por meio de seu empresário exclusivo;
iv) cobrança de taxa de administração dissimulada (Convênio 703500/2009, peça 1, p. 30 e 40) por parte das agenciadoras dos eventos (Luan Promoções e Eventos Ltda., e Neves e Silva Eventos e Produções Ltda.) , contrariando o § 2º do art. 25 da Lei 8.666/93 e os termos da avença firmada entre representantes empresariais e a convenente (cláusulas terceira, inciso II, alínea hh, e décima sexta, inciso I) .
7. Por conseguinte, o auditor instrutor considerou ter havido dano ao erário correspondente à totalidade dos recursos conveniados, motivo pelo qual propôs a realização das seguintes citações:
i) Sr. José Cavalcanti Alves Júnior solidariamente com a empresa Luan Promoções e Eventos Ltda., débito de R$ 220.000,00;
ii) Sr. José Cavalcanti Alves Júnior solidariamente com a empresa Neves e Silva Eventos e Produções Ltda., débito de R$ 35.000,00; e
iii) Sr. José Cavalcanti Alves Júnior solidariamente com a empresa Aboutit Comunicação Ltda., débito de R$ 75.000,00.
8. O diretor da subunidade divergiu parcialmente desse entendimento ao emitir pronunciamento em que concluiu constarem dos autos documentos suficientes para atestar a realização dos shows contratados, a exemplo de notícia veiculada na página da Rádio Itapuama FM na internet (peça 8, p. 91) e fotos publicadas no sítio eletrônico 'xisclub.com.br', de forma que considerou elidida a irregularidade referente à não comprovação da realização das apresentações artísticas.
9. No que tange à impugnação das despesas com apresentações musicais em virtude de sua contratação, mediante processo de inexigibilidade de licitação tomando por base cartas de exclusividade emitidas para dia e local certos, verificou a seguinte relação entre alguns dos músicos e as empresas intermediárias:
'20. O cantor Zé Ramalho, a banda Garota Safada e a banda Magníficos foram contratados pela Prefeitura de Arcoverde-PE por intermédio da empresa Luan Promoções e Eventos Ltda., CNPJ 05.102.456/0001-86, pelos respectivos valores de R$ 100.000,00, R$ 50.000,00 e R$ 70.000,00, conforme contrato à peça 7, p.285-287, assinado pelo Sr. Rogério Paes e Silva, CPF XXX.660.914-XX, representando o Sr. Luiz Augusto Nóbrega de Oliveira.
21. Em que pese do contrato acima não constar a firma reconhecida em cartório do Sr. Rogério Paes e Silva, tal reconhecimento é dado na Carta de Exclusividade à peça 7, p.284, na qual consta assinatura similar à do contrato. Verificou-se, ainda, por consulta ao cadastro do CNPJ, que o Sr. Rogério Paes e Silva é sócio administrador da Luan Promoções e Eventos Ltda., tendo ingressado na sociedade em 3/7/2007 (peça 11) .
22. A declaração de exclusividade em nome do cantor Zé Ramalho foi dada pela Jerimum Produções e Promoções S/C Ltda., CNPJ 72.351.794/0001-49, peça 7, p. 281, representada pelo Sr. Jorge Odílio Santos Ribeiro, CPF XXX.754.367-XX, sócio-administrador dessa empresa. Em que pese não haver nestes autos uma vinculação comprovada entre o cantor Zé Ramalho e a empresa Jerimum Produções e Promoções S/C Ltda., verifica-se que constou nos autos do TC Processo 018.567/2015-0, à peça 7, p.60, uma declaração do próprio artista no sentido de sua representação exclusiva pela empresa em 2010, o que já representa um forte indício de que ela de fato o representasse desde 2009, completando, dessa forma, o vínculo mínimo de vinculação do artista em relação à Luan Promoções e Eventos Ltda.
23. O vínculo entre a Luan Promoções e Eventos Ltda. e a banda Magníficos é dado por meio do contrato de cessão de direitos e obrigações constante da peça 7, p.283, em que a referida banda é representada por José Inácio da Silva, CPF XXX.183.194-XX, que é o sócio administrador da empresa Banda Magníficos Produções e Eventos Artísticos Ltda., o que comprova o vínculo.
24. O vínculo entre a Luan Promoções e Eventos Ltda. e a banda Garota Safada é dado por meio do contrato de cessão de direitos e obrigações constante da peça 7, p.279, em que a referida banda é representada por Maria Valmira Silva de Oliveira, CPF XXX.829.113-XX.
25. O nome de fantasia 'Wesley Safadão e Garota Safada', que corresponde ao da banda popular Garota Safada, consta como correspondente ao CNPJ 09.188.896/0002-30, sendo uma filial da razão social denominada WS Shows Ltda., cuja matriz possui CNPJ 09.188.896/0001-59, em que consta a Sra. Maria Valmira Silva de Oliveira como sócia administradora até 10/8/2009, o que comprova a legitimidade da vinculação entre a banda Garota Safada e a Luan Promoções.'
10. Ante tais ponderações, considerou ter sido estabelecido o liame entre os recursos públicos e as apresentações dos artistas Zé Ramalho, Banda Garota Safada e Banda Magníficos, restando pendente a comprovação da regularidade financeira dos pagamentos destinados a 'Carol e Forrozão Capim' e 'Território Nordestino', no valor total de R$ 35.000,00. Adicionalmente, endossou o entendimento de que o agente público não logrou demonstrar a execução física dos serviços de divulgação do evento, de forma que também sugere impugnar despesas que perfazem R$ 75.000,00. Assim, propôs a realização da citação do Sr. José Cavalcanti Alves Júnior para apresentar defesa ou recolher o valor dessa dívida aos cofres do Tesouro Nacional.
11. O titular da Secex-PE perfilhou o entendimento esposado pelo diretor da subunidade (peça 14) .
12. Devidamente notificado, o Sr. José Cavalcanti Alves Júnior apresentou alegações de defesa à peça 22.
13. Ao analisar o mérito do processo, a Secex-TCE concluiu que as justificativas trazidas pelo agente público não são suficientes para elidir as irregularidades que lhe foram atribuídas. Assim, propõe rejeitar suas alegações de defesa, condená-lo ao ressarcimento de débito e imputar-lhe multa fundamentada no art. 57 da Lei 8.443/92.
II
14. Feito o resumo dos fatos, perfilho o exame empreendido pela Secex-TCE.
15. Ao apreciar consulta formulada a esta Corte pelo MTur (Acórdão 1435/2017-TCU-Plenário) , este Tribunal concluiu que a apresentação de documento que confere exclusividade ao empresário do artista somente para o dia e a localidade do evento não atende aos pressupostos estabelecidos no art. 25, inciso III, da Lei 8.666/93 para contratação por inexigibilidade.
16. Tal maneira de proceder configura, assim, grave impropriedade, que poderá dar ensejo à ocorrência de dano ao erário, sempre que não fique demonstrada a execução física do evento ou a existência de nexo de causalidade entre os recursos federais repassados ao convênio e objeto pactuado, o que somente ocorre mediante a comprovação do efetivo recebimento dos cachês pelo artista ou por seu representante devidamente habilitado.
17. Nos casos em que a representação exclusiva não é demonstrada de forma devida, como no convênio em apreço, este Tribunal tem exigido a apresentação dos recibos dos cachês emitidos pelos próprios músicos para o estabelecimento do liame entre a verba conveniada e o objeto realizado.
18. No entanto, recentemente, o Plenário desta Corte abriu uma exceção para relativizar tal entendimento ao ponderar que, para eventos executados antes da edição da Portaria-MTur 153/2009, não seria razoável exigir a apresentação de comprovantes assinados pelos artistas ou por seus representantes legais diretos. Somente após a vigência do referido normativo é que passaram a ser exigidos tais documentos na prestação de contas.
19. Assim, e tendo em vista que o ajuste em tela foi pactuado antes da edição da Portaria-MTur 153/2009, considero correto que o débito no caso vertente fique restrito aos serviços cuja contraprestação não foi demonstrada e aos pagamentos a bandas cuja representação, ainda que precária, não foi demonstrada.
20. Ante o exposto, e tendo em vista que o responsável não trouxe aos autos elementos capazes de desconstituir as irregularidades apontadas pela unidade técnica, este representante do Ministério Público de Contas manifesta-se de acordo com a proposta de encaminhamento contida na instrução de peça 24, ratificada pelos pronunciamentos de peças 25 e 26."
É o Relatório.

8.1. Pedro Melchior de Melo Barros (21802/OAB-PE), entre outros, representando José Cavalcanti Alves Júnior.

Subprocurador-Geral Paulo Soares Bugarin.

TOMADA DE CONTAS ESPECIAL. MINISTÉRIO DO TURISMO. CONVÊNIO. IMPUGNAÇÃO DOS DISPÊNDIOS. CITAÇÃO. REJEIÇÃO DAS ALEGAÇÕES DE DEFESA. NÃO COMPROVAÇÃO DA BOA E REGULAR APLICAÇÃO DOS RECURSOS FEDERAIS TRANSFERIDOS. CONTAS IRREGULARES. DÉBITO. MULTA. COMUNICAÇÃO.

TOMADA DE CONTAS ESPECIAL (TCE)

Secretaria de Controle Externo de Tomada de Contas Especial (Secex-TCE).

Trata-se de tomada de contas especial instaurada pelo Ministério do Turismo (MTur) em desfavor de José Cavalcanti Júnior, como então prefeito de Arcoverde - PE (gestão: 2009-2012) , diante da impugnação dos dispêndios inerentes ao Convênio n.º 703500/2009 destinado à realização do projeto intitulado como "Festa de São Pedro" sob o valor original de R$ 330.000,00 pelo aporte de R$ 300.000,00 em recursos federais e de R$ 30.000,00 em recursos da contrapartida, tendo a vigência do ajuste sido estipulada para o período de 29/5 a 28/10/2009.
2.	Como visto, a partir do Relatório de Tomada de Contas Especial n.º 254/2015 (Peça 1, p. 179) , o tomador de contas assinalou a responsabilidade em desfavor de José Cavalcanti Alves Júnior pelo dano ao erário sob o valor original de R$ 300.000,00.
3.	Contudo, no âmbito do TCU, a então Secex-PE promoveu a citação do aludido responsável para apresentar as suas alegações de defesa ou recolher o débito sob o valor original de R$ 100.001,00 em face da não comprovação da execução dos itens de serviço na divulgação do evento e da irregularidade na contratação das aludidas bandas (Carol e Forrozão Capim e Território Nordestino) diante da ausência do contrato de exclusividade com o suposto empresário e da falta de legitimidade das pessoas físicas (Carolina Moreira Pereira Carvalho e Luciano Vasconcelos da Silva Telles) para a cessão de direitos das bandas em prol do aludido empresário a partir da subjacente diferença na regularidade identificada pela unidade técnica sobre a cessão de direitos das demais atrações artísticas (Zé Ramalho, Garota Safada e Magníficos) .
4.	O então gestor público apresentou, em resumo, as seguintes justificativas: (a) prescrição da pretensão para a instauração da presente tomada de contas especial; (b) evidência sobre a comprovação da boa e regular aplicação dos recursos na divulgação do evento a partir, por exemplo, de declarações de emissoras de rádio; (c) comprovação da realização dos shows pelas referidas bandas (Carol e Forrozão Capim e Território Nordestino) , a despeito, todavia, de não ter participado da contratação ou do pagamento em prol das aludidas bandas; e (d) decisão do TRF da 5ª Região no sentido de que a aludida contratação das bandas não figuraria como ato de improbidade administrativa.
5.	De toda sorte, após a análise final do feito, a unidade técnica propôs a irregularidade das contas de José Cavalcanti Alves Júnior para condená-lo ao pagamento do correspondente débito, além de lhe aplicar a multa prevista no art. 57 da Lei n.º 8.443, de 1992.
6.	O MPTCU, por seu turno, manifestou a sua anuência à aludida proposta da unidade técnica, tendo destacado, por essa linha, que o referido Convênio n.º 703500/2009 seria anterior à Portaria MTur n.º 153, de 2009 e, desse modo, o débito deveria ficar restrito aos itens de serviço sem a necessária comprovação sobre a execução física e aos cachês das bandas sem a representação legal minimamente demonstrada.
7.	O TCU pode incorporar o parecer da unidade técnica a estas razões de decidir.
8.	Bem se vê que, em sintonia, entre outros, com os Acórdãos 1.194/2009 e 3.991/2015, da 1ª Câmara, os Acórdãos 27/2004, 6.235/2013 e 3.223/2017, da 2ª Câmara, e os Acórdãos 11/1997 e 997/2015, do Plenário, a jurisprudência do TCU estaria firmada no sentido da pessoal responsabilidade do gestor pela comprovação da boa e regular aplicação dos recursos federais, submetendo todo aquele que administra os recursos públicos ao dever de demonstrar o correto emprego dos valores federais, nos termos do art. 70, parágrafo único, da Constituição de 1988 e do art. 93 do Decreto-Lei nº 200, de 1967; não subsistindo, contudo, a suposta necessidade de promover a exclusão da Luan Promoções e Eventos Ltda. e da Neves e Silva Eventos e Produções Ltda., além da Aboutit Comunicação Ltda. e dos demais gestores públicos, na presente TCE, até porque elas sequer teriam sido chamadas em citação neste processo.
9.	Por esse ângulo, diante da ausência de elementos capazes de demonstrar a boa e regular aplicação dos recursos federais ante a ausência de efetiva demonstração do necessário nexo causal entre aludidos recursos federais aportados e os supostos dispêndios incorridos no ajuste, restou configurada a ofensa não só às regras legais, mas também aos princípios basilares da administração pública, já que, ao final e ao cabo, o responsável deixou de prestar a devida satisfação à sociedade sobre o efetivo emprego dos recursos públicos postos à sua disposição, e, desse modo, restaria confirmada a presunção legal de dano ao erário em face do eventual desvio ou desperdício dos respectivos recursos federais, restando por aí adequada a proposta da unidade técnica para a condenação do responsável em débito e em multa.
10.	Não subsistiria, enfim, a eventual prescrição da pretensão punitiva do TCU, já que, nos termos do Acórdão 1441/2016-TCU-Plenário, não teria ocorrido o transcurso superior a dez anos entre a ordem para a citação no âmbito do TCU, em 7/3/2018 (Peça 14) , e a data fatal para a prestação de contas final do aludido convênio, em 28/11/2009 (Peça 1, p. 51) .
11.	Eis que, por meio do aludido Acórdão 1.441/2016 proferido na Sessão Extraordinária de 8/6/2016, o Plenário do TCU firmou o seu entendimento no sentido de que a prescrição da pretensão punitiva deve seguir a regra geral do prazo decenal, contado a partir do fato, em linha com o art. 205 do Código Civil brasileiro, interrompendo a contagem do aludido prazo com a ordem de citação, nos termos do art. 240, caput, da Lei n.º 13.105 (Código Processual Civil) , de 2015.
12.	Sem prejuízo, no entanto, do respeito a esse entendimento do TCU, deve ser reiterada a minha ressalva já registrada em vários outros julgados do Tribunal no sentido de que, na ausência de lei específica, o TCU não deveria aplicar qualquer prazo prescricional sobre a referida pretensão punitiva ou, então, na pior das hipóteses, o Tribunal deveria aplicar a regra prescricional fixada pela Lei n.º 9.873, de 1999, não só porque ela trata diretamente de prescrição no âmbito do direito administrativo sancionador, mas também porque, entre outras medidas, a aludida lei manda aplicar o prazo prescricional penal, quando a infração administrativa também configure crime, além de determinar expressamente que, diante de ilícito continuado ou permanente, a contagem do prazo deve iniciar a partir da cessação do aludido ilícito.
13.	A despeito, então, de registrar essa minha posição pessoal, o TCU deve pugnar pela pronta aplicação da multa legal em desfavor do aludido responsável a partir do entendimento fixado pelo aludido Acórdão 1441/2016-TCU-Plenário.
14.	Não subsistiria, de todo modo, a eventual necessidade de promover o retorno do presente processo para buscar a citação de outros eventuais responsáveis, estando esse entendimento, aliás, em plena sintonia com a jurisprudência fixada pelo TCU a partir, por exemplo, dos Acórdãos 4.002/2020 e 5.297/2013, da 2ª Câmara, e dos Acórdãos 1.170/2017 e 1.223/2015, do Plenário, já que a ausência dessa nova citação não resultaria em prejuízo à defesa do atual responsável, não só porque o presente processo já estaria em plenas condições de efetivo julgamento pelo TCU, mas também porque a solidariedade passiva seria legalmente erigida em favor do ente estatal credor, e não das eventuais pessoas privadas devedoras, podendo, se for o caso, o atual condenado ajuizar a superveniente ação regressiva em desfavor de outros eventuais responsáveis supostamente coobrigados.
15.	Contudo, como a malsinada irregularidade configuraria a eventual conduta dolosa no sentido de efetivamente assumir o risco de facilitar, permitir ou concorrer para que pessoa física ou jurídica privada incorpore ou utilize rendas, verbas ou valores integrantes do acervo patrimonial da administração pública, sem a observância das formalidades legais ou regulamentares aplicáveis, resultando no eventual ilícito doloso de improbidade administrativa causador do aludido prejuízo ao erário, nos termos, por exemplo, do art. 10, I e II, da Lei n.º 8.429, de 1992, a eventual prescrição da ação de ressarcimento ao erário também não subsistiria, estando esse entendimento em plena consonância com a jurisprudência fixada pelo STF no bojo do RE 852.475-SP, com o trânsito em julgado a partir de 6/12/2019, diante da Tese de Repercussão Geral n.º 897 no sentido de que "São imprescritíveis as ações de ressarcimento ao erário fundadas na prática de ato doloso tipificado na Lei de Improbidade Administrativa".
16.	O TCU deve julgar irregulares, portanto, as contas de José Cavalcanti Alves Júnior para condená-lo ao pagamento do correspondente débito, sem prejuízo de lhe aplicar a multa prevista no art. 57 da Lei n.º 8.443, de 1992.
Ante o exposto, pugno pela prolação do Acórdão ora submetido a este Colegiado.
TCU, Sala das Sessões, em 13 de julho de 2021.
Ministro-Substituto ANDRÉ LUÍS DE CARVALHO 
Relator